【裁判字號】    96,簡上,172
【裁判日期】    970226
【裁判案由】    詐欺
【裁判全文】
臺灣板橋地方法院刑事判決             96年度簡上字第172號
上  訴  人
即  被  告  乙○○
選任辯護人  劉永良律師
上列上訴人即被告因詐欺案件，不服本院95年度簡字第7841號中
華民國95年12月28日所為第一審簡易判決（聲請簡易判決處刑案
號：臺灣板橋地方法院檢察署95年度偵字第18590 號），提起上
訴，本院管轄第二審之合議庭判決如下︰
    主  文
原判決撤銷。
乙○○幫助意圖為自己不法之所有，以詐術使人將本人之物交付
，處拘役伍拾日，如易科罰金，以銀元佰元折算壹日，減為拘
役貳拾伍日，如易科罰金，以銀元佰元折算壹日。
    事  實
一、乙○○於民國95年6 月2 日至同年6 月14日間之某日，預見
    若將自己之銀行帳戶存摺及金融卡提供他人使用，可能幫助
    他人從事詐欺取財犯行，仍不違反其本意，竟基於幫助詐欺
    取財之犯意，將其前於87年3 月5 日所申請之玉山商業銀行
    板橋分行帳戶（帳號0000000000000 號）之存摺、金融卡及
    密碼，在不詳地點，交予不詳年籍姓名之人使用，以供該人
    及所屬之詐騙集團成員使用，該詐騙集團取得上開存摺等物
    後，即於95年6 月14日上午撥打電話向甲○○自稱為陳輔導
    長詐稱：妳當兵的丈夫不假外出酒後駕車與人發生車禍，要
    選擇送軍法或私下和解云云，使甲○○誤信為真陷於錯誤，
    而於同日上午10時45分許至臺北縣新莊市○○路之玉山商業
    銀行新莊分行以「吳建民」名義存款現金新臺幣（下同）十
    一萬一千八百元至上開乙○○之玉山銀行帳戶內，旋由詐騙
    集團成員將款項提領一空。嗣經甲○○發覺有異，報警循線
    查獲上情。
二、案經臺北縣政府警察局海山分局報請臺灣板橋地方法院檢察
    署檢察官向本院聲請簡易判決處刑。
    理  由
一、訊據被告乙○○矢口否認有何犯行，辯稱：伊沒有將銀行存
    摺交給犯罪集團，伊玉山銀行、第一銀行的金融卡、存摺、
    印章不見了。伊因存摺、印鑑不見了，於95年6 月2 日有到
    玉山銀行板橋分行去辦補發存摺、變更印鑑及申請語音信箱
    ，當天伊也有到第一銀行埔墘分行申請語音查詢功能。因為
    伊與友人合夥成立采妮化妝品沙龍坊，95年6 月2 日那天剛
    好在籌備成立，伊去很多地方，所以就遺失了，伊不確定是
    那天的何時不見的，伊也不知道是在哪裡不見的，因為當時
    伊在忙，用機車騎來騎去。伊是將金融卡、印章及二本存摺
    、存摺內有夾申請語音信箱的一張紙，上面有密碼、教你如
    何使用，放在牛皮紙袋裡遺失了。而伊因當時忙著沙龍坊正
    式營運前的準備工作，因而忘記掛失云云。經查：
  (一)上揭犯罪事實業經被害人甲○○於警詢時指述明確，並有受
    理詐騙帳戶通報警示、詐騙電話斷話簡便格式表影本、臺北
    縣政府警察局受理刑事案件報案三聯單影本、玉山銀行存款
    憑條影本各一件、被告於玉山銀行板橋分行帳戶自87年3 月
    5 日開戶至95年6 月14日間之交易往來明細表一份（見偵查
    卷第104 至124 頁）在卷可稽。
  (二)依我國一般金融交易習慣，存款戶辦理開設帳戶而一併申辦
    金融卡者，其於開戶銀行可以存摺、印章或以金融卡之方式
    提領帳戶內之金額，然欲於其他非開戶銀行提領該帳戶之款
    項者，即須持金融卡前往操作自動櫃員機為之，惟以金融卡
    在自動櫃員機提領現金者，除應使用正確之金融卡外，亦應
    一併輸入正確之金融卡密碼始得提領，而金融卡之密碼乃係
    由帳戶所有人自行設定，係極為私密之事，他人並無從知悉
    ，是如僅單純遺失帳戶存摺及金融卡，他人斷無輕易知悉金
    融卡密碼而使用其帳戶作為匯、提款工具之可能。而被告上
    開玉山銀行帳戶於被害人甲○○存入款項後，旋遭人以操作
    自動櫃員機之方式提領，可見詐騙被害人甲○○之人及其同
    夥，事前非但已持有被告上開玉山銀行帳戶之存摺、金融卡
    ，且知悉正確密碼。
  (三)被告就此雖辯稱：伊是將金融卡、印章、存摺，及存摺內有
    夾申請語音信箱的一張紙，上面有密碼，都放在牛皮紙袋裡
    遺失了，當時伊的金融卡密碼是580106云云。惟查，被告曾
    於95年6 月2 日下午3 時許前去玉山銀行板橋分行，辦理存
    摺掛失補發、印鑑掛失更換、換發晶片金融卡及申請語音功
    能等，有玉山銀行板橋分行95年9 月18日玉山板橋字第0609
    1807號函、96年4 月2 日玉山板橋字第07040203號函及所附
    掛失、申請資料在卷可稽。上開資料上載明被告於95年6 月
    2 日當場已簽收金融卡及密碼單。被告謂：伊是於95年6 月
    2 日在玉山銀行板橋分行辦完後，將金融卡、印章、存摺，
    及存摺內有夾申請語音信箱的一張紙，上面有密碼，都放在
    牛皮紙袋裡遺失了，當時伊的金融卡密碼是580106云云，然
    玉山銀行板橋分行當天交給被告的密碼單上的密碼顯然不會
    是「580106」（乃被告之出生年月日），被告謂當天赴銀行
    辦理之後就遺失金融卡了云云，焉有時間將密碼變更為「58
    0106」？倘其有將密碼變更為「580106」，則其專程前去玉
    山銀行板橋分行辦理存摺掛失補發、印鑑掛失更換、換發晶
    片金融卡及申請語音功能等，又特地將密碼變更為「580106
    」後，竟於遺失後又不向銀行辦理掛失，徒托空言謂：伊因
    當時忙著沙龍坊正式營運前的準備工作，因而忘記掛失云云
    ，顯違常情而不足取。況被告如以其出生年月日數字即「58
    0106」為金融卡密碼，對其而言乃極易記憶而不致遺忘（被
    告自稱其第一銀行埔墘分行帳戶金融卡的密碼也是「580106
    」，見本院96年6 月29日準備程序筆錄），被告既非年老或
    年幼或無智力之人，絕難想像有將所謂「580106」之密碼數
    字書寫在所謂「申請語音信箱的一張紙」之必要。是被告所
    辯在在悖於常情而不足採，其所謂遺失云云要非事實。
  (四)何況，詐騙被害人之人及其同夥，若果未得被告同意使用上
    開帳戶，則被告隨時有可能掛失並補發新存摺及金融卡後將
    詐得入帳戶內之款項提領一空，則詐騙被害人之人焉有可能
    甘冒此風險損失之理？益徵被告所辯為虛偽。
  (五)依一般社會經驗，若金融卡、存摺、印鑑遺失、失竊時，遺
    失或失竊者為避免帳戶內之款項遭人盜領或自己帳戶遭不法
    人士冒用，應會立即至相關金融機關辦理掛失手續。而查，
    被告除上開玉山銀行板橋分行帳戶外，亦有申請第一銀行埔
    墘分行帳戶。被告除曾於95年6 月2 日下午3 時許前去玉山
    銀行板橋分行，辦理存摺掛失補發、印鑑掛失更換、換發晶
    片金融卡及申請語音功能等（已如前述），當日亦曾至第一
    銀行埔墘分行辦理語音查帳功能，此據被告自陳在卷，並有
    第一商業銀行埔墘分行96年3 月28日（96）一墘字第66號函
    在卷可稽。被告謂：伊向玉山銀行、第一銀行辦理後，將金
    融卡、印章及二本存摺、存摺內有夾申請語音信箱的一張紙
    ，上面有密碼、教你如何使用，放在牛皮紙袋裡遺失了云云
    ，其專程前去玉山銀行板橋分行辦理存摺掛失補發、印鑑掛
    失更換、換發晶片金融卡及申請語音功能等，亦特地前去第
    一銀行埔墘分行辦理語音查帳功能，竟然在遺失後反而不去
    銀行掛失？竟謂忘記掛失？
  (六)查詐騙集團為規避查緝風險，通常皆使用具有設定語音查帳
    功能之帳戶用以確認被害人是否匯入款項。被告既特意於95
    年6 月2 日向玉山銀行板橋分行及第一銀行埔墘分行均申請
    帳戶之語音功能，若謂其個人確有特別需要申請語音功能，
    何以竟然在遺失後反而不去銀行掛失？竟謂忘記掛失？而令
    其玉山銀行帳戶為詐騙集團利用作為對被害人實施詐欺取財
    犯罪之取款工具？在在可見被告前揭所辯要非可信，其係於
    95年6 月2 日至同年6 月14日間之某日，將其玉山銀行板橋
    分行帳戶之存摺、金融卡及密碼，交予不詳年籍姓名之人使
    用，至堪認定。
  (七)按刑法上之故意，可分為直接故意與不確定故意（間接故意
    ），所謂「不確定故意」，係指行為人對於構成犯罪之事實
    ，預見其發生而其發生並不違背其本意者，刑法第13條第2
    項定有明文。查金融帳戶之申請甚為簡易方便，亦無信用問
    題，如有使用帳戶之需要，自可自行開戶，如非供作犯罪出
    入之帳戶或其他不法目的，應無隱匿自己名義帳戶而使用他
    人金融帳戶之必要，且邇來利用各種名目詐欺取財之犯罪類
    型層出不窮，該等犯罪，多數均係利用人頭帳戶作為出入帳
    戶，並經媒體廣為披載，被告係成年且智力成熟之人，對此
    應知之甚詳，竟仍將其上開玉山銀行帳戶之存摺、金融卡及
    密碼提供給不詳年籍姓名之人使用，足見被告有容認不詳年
    籍姓名之人利用其帳戶犯詐欺取財罪之不確定故意，是本件
    事證明確，被告犯行洵堪認定。
二、被告行為後，刑法施行法已於95年6 月14日增訂第1 條之1
    ，並自95年7 月1 日施行，將刑法分則編所定罰金之貨幣單
    位均改為新臺幣，並將罰金數額分別提高為三十倍或三倍；
    另刑法第33條第5 款關於罰金刑之規定、第41條第1 項關於
    易科罰金折算標準之規定，均已於94年2 月2 日修正公布，
    並同自95年7 月1 日施行。而現行刑法第2 條第1 項規定「
    行為後法律有變更者，適用行為時之法律。但行為後之法律
    有利於行為人者，適用最有利於行為人之法律」，即行為後
    法律有變更者，應為「從舊從輕」之比較，針對刑法修正變
    更之部分，自應就有利或不利於被告之一切相關情狀，綜其
    全部罪刑之結果而為比較，以定其應適用之法律。查：
  (一)刑法分則編各罪所定罰金之貨幣單位原為銀元，且依修正前
    刑法第33條第5 款規定，罰金刑為一銀元以上，而有關罰金
    與罰金倍數之調整及銀元與新臺幣之折算標準，訂有「罰金
    罰鍰提高標準條例」及「現行法規所定貨幣單位折算新臺幣
    條例」，除罰金以一銀元折算三元新臺幣外，並將72年6 月
    26日以前修正之刑法部分條文罰金數額提高為十倍，其後修
    正者則不再提高倍數，亦即刑法分則各罪罰金數額視上開情
    形分別提高為三十倍或三倍。而95年7 月1 日起，修正後刑
    法第33條第5 款則將罰金刑提高為新臺幣一千元以上，並以
    百元計算之，且因修正後刑法第33條第5 款所定罰金貨幣單
    位已改為新臺幣，乃增訂刑法施行法第1 條之1 規定，將刑
    法分則編各罪所定罰金之貨幣單位亦配合修正為新臺幣，並
    為使刑法分則編各罪所定罰金之最高數額與修正前趨於一致
    ，規定將罰金數額提高為三十倍（但72 年6月26日至94年1
    月7 日新增或修正之條文，就其所定數額提高為三倍），經
    比較前後規定之刑度，應以修正前之規定對被告較為有利。
  (二)修正前刑法第41條第1 項前段規定「犯最重本刑為五年以下
    有期徒刑以下之刑之罪，而受六個月以下有期徒刑或拘役之
    宣告，因身體、教育、職業、家庭之關係或其他正當事由，
    執行顯有困難者，得以一元以上三元以下折算一日，易科罰
    金。」，又被告行為時之易科罰金折算標準，修正前罰金罰
    鍰提高標準條例第2 條（現已刪除）規定，就其原定數額提
    高為一百倍折算一日，則本件被告行為時之易科罰金折算標
    準，最高以銀元三百元折算一日，經折算為新臺幣幣值後，
    為以新臺幣九百元折算為一日。而修正後刑法第41條第1 項
    前段規定「犯最重本刑為五年以下有期徒刑以下之刑之罪，
    而受六個月以下有期徒刑或拘役之宣告者，得以新臺幣一千
    元、二千元或三千元折算一日，易科罰金。」，比較修正前
    後之易科罰金折算標準，以修正前之規定較有利於被告。
  (三)經綜合比較新舊法果，應均以舊法（即行為時法）對被告有
    利，自應依刑法第2 條第1 項前段規定，適用行為時之修正
    前刑法第41條第1 項前段、修正前罰金罰鍰提高標準條例第
    2 條等規定，合先敘明。
三、按刑法上之幫助犯，係對於犯罪與正犯有共同之認識，而以
    幫助之意思，對於正犯資以助力，而未參與實施犯罪之行為
    者而言，如未參與實行犯罪構成要件之行為，且係出於幫助
    之意思提供助力，即屬幫助犯，而非共同正犯。查被告將其
    所有之玉山銀行帳戶存摺、金融卡、密碼提供予不詳年籍姓
    名之人使用，用以詐騙被害人匯入金錢，顯係基於幫助該不
    詳年籍姓名之人及其同夥組成之犯罪集團用以詐騙他人財物
    之犯意，而未參與前開詐欺取財犯行之構成要件行為。是核
    被告乙○○所為，係犯刑法第30條第1 項、第339 條第1 項
    之幫助詐欺取財罪。而被告係基於幫助之犯意而為詐欺取財
    構成要件以外之行為，為幫助犯，爰依刑法第30條第2 項規
    定，依正犯之刑減輕之。原審以被告所犯幫助詐欺取財罪，
    事證明確，予以論罪科刑，固非無見，惟中華民國96年罪犯
    減刑條例業於96年7 月4 日制定公佈，自同年月16日起施行
    ，本件被告之上開犯罪時間，係在96年4 月24日以前，覆核
    無該條例所列不予減刑之情形，合於減刑條件，原審未及依
    該條例就被告所宣告之刑於裁判時減其宣告刑，尚有未洽，
    被告之上訴雖無理由，然原審判決既有上開未及審酌之處，
    仍應由本院予以撤銷改判。爰審酌被告提供銀行帳戶予不法
    詐欺份子，非但增加被害人尋求救濟之困難，亦使不法詐欺
    份子得以順利掩飾詐欺取財所得財物，復參酌被告素行狀況
    、犯罪手段、所生危害及犯罪後態度等一切情狀，量處如主
    文所示之刑，並依修正前刑法第41條第1 項前段及修正前罰
    金罰鍰提高標準條例第2 條規定，併諭知易科罰金之折算標
    準，再依中華民國96年罪犯減刑條例第2 條第1 項第3 款規
    定減其宣告刑二分之一，同時諭知易科罰金之折算標準。
據上論斷，應依刑事訴訟法第455 條之1 第1 項、第3 項、第36
9 條第1 項前段、第364 條、第299 條第1 項前段，刑法第2 條
第1 項前段、第339 條第1 項、第30條、修正前刑法第41條第1
項前項，罰金罰鍰提高標準條例第1 條前段、修正前罰金罰鍰提
高標準條例第2 條，中國民國96年罪犯減刑條例第2 條第1 項第
3 款，第7 條，判決如主文。
本案經檢察官陳佳宏到庭執行職務。
中    華    民    國    97    年    2     月    26    日
                  刑事第十二庭  審判長法  官  戴嘉清
                                      法  官  林晏鵬
                                      法  官  陳信旗
以上正本證明與原本無異。
不得上訴。
                                      書記官  廖貞音
中    華    民    國    97    年    3     月    11    日
附錄本案論罪科刑法條全文：
刑法第339 條
意圖為自己或第三人不法之所有，以詐術使人將本人或第三人之
物交付者，處五年以下有期徒刑、拘役或科或併科一千元以下罰
金。
以前項方法得財產上不法之利益或使第三人得之者，亦同。
前二項之未遂犯罰之。


司法院資訊處製作；財團法人民間司法改革基金會備份。
